---
title: "R Notebook ACM CAH type de lecteurs"
output:
  html_document:
    df_print: paged
---

Tout d'abord chargeons les packages utiles
```{r}
library(FactoMineR)
library(missMDA)
library(dplyr)
library(tidyverse)
library(tidyr)
library(explor)
library(factoextra)
library(ggplot2)
library(questionr)
library(gt)
library(explor)
library(gridExtra)
library(RColorBrewer)
display.brewer.all(colorblindFriendly = TRUE)
```

Construisons notre extrait de base de données avec les variables utiles pour l'ACM
```{r}
resacm2 <- bddpond %>%
  select(CLASS_univprat_name, CRITAGE, SEXE, DIPLOMrecodebis,62:74, 77, 
         nb_livres_lus_4cl, freq_bibmed_rec, lire_autre_langue, manque_livre, 
         Supports, div_genre_rec) %>%
  rename(
    AGE = CRITAGE,
    Univ_pratiques = CLASS_univprat_name,
    Diplome = DIPLOMrecodebis,
    nb_livres_lus = nb_livres_lus_4cl,
    freq_biblio = freq_bibmed_rec,
    nb_genres_lus = div_genre_rec
  ) %>%
  mutate(across(c(Diplome, lire_autre_langue), as.character)) %>%
  mutate(across(c(Diplome, lire_autre_langue), ~ na_if(.x, "REF"))) %>%
  mutate(across(c(Diplome, freq_biblio, lire_autre_langue), ~ na_if(.x, "NSP"))) %>%
  mutate(
    lire_autre_langue = replace_na(lire_autre_langue, "Non"),
    manque_livre = replace_na(manque_livre, "Non"),
  ) %>%
  mutate(across(5:18, ~ replace_na(.x, 0))) %>%
  mutate(across(5:18, ~ case_when(
    .x == 0 ~ "Non",
    .x == 1 ~ "Oui",
    TRUE ~ as.character(.x)
  ))) %>%
  filter(!is.na(Diplome) & !is.na(freq_biblio)) %>%
  mutate(across(everything(), as.factor))
```

Executons l'ACM. Les 4 premières variables et la dernière sont placées en variables supplémentaires illustratives
```{r}
res.MCA <- MCA(resacm2, quali.sup = c(1,2,3,4,24), graph = FALSE)
```

observons les valeurs propres
```{r}
summary(res.MCA)

fviz_screeplot(res.MCA, addlabels = TRUE, ylim = c(0, 30), title = "Décomposition de l'inertie totale")
```
Observons les coordonnées, les contributions et les cos2 des variables actives sur les premières dimensions de l'ACM
```{r}
res.MCA$var$coord
res.MCA$var$contrib
res.MCA$var$cos2
```
Enfin, décrivons les axes. Pour chacun des 3 premiers axes, on peut observer le lien entre l'axe et les variables et entre l'axe et les modalités.
```{r}
dimdesc(res.MCA)
```

Représentations graphiques

Représentons tout d'abord le nuage des individus en fonction de la qualité de leur représentation (cos2) sur la première dimension
```{r}
# Sélectionner une palette de couleur adaptée aux daltoniens
palette_cblind <- brewer.pal(4, "Paired")  

# Récupérer le cos² des individus
cos2_ind <- res.MCA$ind$cos2[, 1]  # Cos2 sur la première dimension

# Définir  les catégories de cos2 pour la légende
breaks_cos2 <- c(0, 0.02, 0.09, 0.86, 1)  
labels_cos2 <- c("< 0.02", "< 0.09", "<= 0.86", "> 0.86")  # étiquette dans la légende

# Catégoriser les individus selon ces seuils
cos2_classes <- cut(cos2_ind, breaks = breaks_cos2, include.lowest = TRUE, labels = labels_cos2)

# Graphique 
fviz_mca_ind(res.MCA, 
             label = "none", 
             habillage = cos2_classes,  # Coloration des points selon les classes de cos²
             addEllipses = FALSE, 
             pointsize = 2) +
  scale_color_manual(values = palette_cblind, name = "cos²") +  # Applique les couleurs aux classes
  labs(title = "Graphe des individus - Coloration par cos² sur Dim1") +
  theme_minimal()

```

On peut représenter le nuage des individus en fonction des modalités des 5 variables illustratives
```{r}
# on crée une liste des variables supplémentaires
quali_sup_indices <- c(1, 2, 3, 4, 24)

#on applique successivement à chaque variable supplémentaire le code du graphique grâce à une fonction
plots <- lapply(quali_sup_indices, function(i) {
  fviz_mca_ind(res.MCA, label = "none", habillage = i,axes=c(1,2), addEllipses = TRUE, 
               palette = "Dark2", title = paste("Projection des individus -", colnames(resacm2)[i])) #on utilise le nom des variables pour identifier chacun des futures graphiques
})

# On affiche les 5 graphiques en même temps (grâce à gridExtra)
library(gridExtra)
do.call(grid.arrange, c(plots, ncol = 2))  # affichage en 2 colonnes (l'affichage est plus "propre" en executant dans la console de Rstudio)
```

La librairie explor est utilisée pour visualiser les différents graphs, dont celui des modalités
```{r}
explor(res.MCA)
```

On peut placer les labels dans explor et en récuperer les coordonnées sur le plan afin de l'insérer dans notre code. On peut alors générer le graph des modalités. 
```{r}
#recuperer la position des labels
res <- explor::prepare_results(res.MCA)

label_df_supp<-read.csv("C:/ad.univ-lille.fr/Personnels/Homedir1/4273/Documents/Cours 2024-2025/Master 1 ENSP travail R/AGD/AGD/position_labels_ACM_supp.csv", sep=",", header=TRUE)

label_df_supp <- label_df_supp[label_df_supp$lab %in% rownames(res$var$coord), ]

# Fusionner les coordonnées avec res$var
res$var$coord[rownames(res$var$coord) %in% label_df_supp$lab, "Dim 1"] <- label_df_supp$lab_x
res$var$coord[rownames(res$var$coord) %in% label_df_supp$lab, "Dim 2"] <- label_df_supp$lab_y


explor::MCA_var_plot(res, xax = 1, yax = 2, var_sup = TRUE, var_sup_choice = c("Univ_pratiques",
                                                                               "AGE", "SEXE", "Diplome", "nb_genres_lus"), var_lab_min_contrib = 0, col_var = "Type",
                     symbol_var = "Variable", size_var = "Contrib", size_range = c(52.5, 700), #on utilise la contribution pour définir la taille des points pour les modalités actives
                     labels_size = 10, point_size = 56, transitions = TRUE, labels_positions = "auto",
                     labels_prepend_var = FALSE, xlim = c(-2.28, 2.35), ylim = c(-1.45, 3.19))

#la console indique un Avis relatif à des valeurs manquantes puisque par définition il n'y a pas de contribution pour les variables illustratives (elles n'ont pas contribué à la construction des axes)

```

On peut également représenter le graph des variables
```{r}
plot.MCA(res.MCA, choix='var',title="Graphe des variables")
```

Procédons maintenant à la CAH. La construction se fait sur les 13 premières dimensions (plus de 75% de l'inertie).

```{r}
res.MCA<-MCA(resacm2,ncp=13,quali.sup=c(1,2,3,4,24),graph=FALSE)
```

Observons les gains d'inertie pour pouvoir choisir le nombre de classes que nous voulons contruire
```{r}
inertie_gains <- res.HCPC$call$t$inert.gain

# Afficher les 10 premiers gains d'inertie
(inertie_gains_10 <- inertie_gains[1:10]) 

# Création du diagramme en barres des 10 premiers gains d'inertie
barplot(
  inertie_gains_10,
  names.arg = 1:10,
  col = "blue",
  main = "Gains d'inertie",
  xlab = "Étapes de fusion",
  ylab = "Gains d'inertie",
  border = "black"
)
```
L'observation des valeurs nous indique que le passage d'un groupement en 4 classes à 5 classes entrâine un saut d'inertie. On gardera donc 4 classes.

On peut maintenant faire la CAH en 4 classes que l'on consolidera avec la méthode des K-means
```{r}
res.HCPC<-HCPC(res.MCA,nb.clust=4,consol=TRUE,graph=FALSE) 
```

Les résultats sont visibles dans le dendrogramme
```{r}
plot.HCPC(res.HCPC,choice='tree',title='Dendrogramme (arbre hiérarchique)')
```

4 clusters sont créés et on peut représenter le nuage des individus en fonction de leur appartenance aux clusters
```{r}
plot.HCPC(res.HCPC,choice='map',draw.tree=FALSE,label="none",title="Nuage des individus - représentation par cluster")
```

On peut, si on le souhaite, ajouter les modalités des variables illustratives sur ce graph (mais cela donne un rendu trop chargé pour être vraiment lisible)
```{r}
plot.HCPC(res.HCPC,choice='map',draw.tree=FALSE,label="none",title="")

# On extrait les coordonnées des variables supplémentaires depuis res.MCA
points(res.MCA$quali.sup$coord[, 1], 
       res.MCA$quali.sup$coord[, 2], 
       col = "blue", 
       pch = 17, 
       cex = 1.5)

# Ajouter les noms des variables supplémentaires
text(res.MCA$quali.sup$coord[, 1], 
     res.MCA$quali.sup$coord[, 2], 
     labels = rownames(res.MCA$quali.sup$coord), 
     col = "blue", 
     pos = 3,
     cex=0.7)#même en diminuant la taille de al police (cex) ou en changeant la couleur (col), le résultat est peu lisible
```


Enfin, on peut représenter le dendrogramme sur le nuage des individus
```{r}
plot.HCPC(res.HCPC,choice='3D.map',ind.names=FALSE,centers.plot=FALSE,angle=60,title='Arbre hiérarchique sur le plan factoriel')
```

Il nous reste à décrire les différentes classes.

Pour cela on peut faire apparaitre les parangons (les individus les plus proches des barycentres des classes) et les individus spécifiques (les plus éloignés des barycentres des autres classes)

```{r}
res.HCPC[["desc.ind"]][["para"]] 

res.HCPC[["desc.ind"]][["dist"]]
```
L'ensemble des valeurs qu'il faut analyser pour caractériser les classes sont accessibles
```{r}
summary(res.HCPC)

```

Dans res.HPCP on peut avoir accès à toutes les données utiles pour l'analyse et notamment:

-les liens entre les dimensions de l'ACM et la classification (les Eta2 nous donnent les rapports de correlation. On s'aperçoit que seuls les 3 premiers axes sont raiment reliés à la CAH)
```{r}
res.HCPC[["desc.axes"]][["quanti.var"]]
```

-le lien entre les cluster et les variables 
-le lien entre les modalités et les variables (on regardera la p-value et la valeur test puis, si cela est concluant, on pourra comparer la distribution de la modalité dans le cluster par rapport à sa distribution dans l'ensemble es individus)

```{r}
res.HCPC$desc.var

```






